【裁判字號】    92,台上,6020
【裁判日期】    921029
【裁判案由】    偽造文書
【裁判全文】
最高法院刑事判決                              九十二年度台上字第六０二０號
    上  訴  人  乙○○
                甲○○
右上訴人等因偽造文書案件，不服台灣高等法院高雄分院中華民國九十一年七月二十
六日第二審判決 (九十一年度上訴字第七二八號，起訴案號：台灣高雄地方法院檢察
署八十六年度偵字第五二六、三０八七號) ，提起上訴，本院判決如左：
    主  文
原判決關於乙○○行使偽造私文書及甲○○部分均撤銷，發回台灣高等法院高雄分院
。
    理  由
本件原判決認定上訴人乙○○自民國七十四年間起，從事放高利貸，並由其妻即上訴
人甲○○出面向娘家親戚陳素梅、劉莉、楊麗玲、陳麗珠或鄰居高鳳貴等人籌措資金
供其貸放，後因向其借款之鄭清吉無力清償，利息負荷甚重，為舒緩債權人追償壓力
，二人起意以虛列會員方式招募民間互助會，由乙○○擔任會首，向其任職之中油高
雄煉油廠同事招募會員，另由甲○○提供虛列之會員名單，二人合組互助會，分別於
八十三年八月十五日、九月十五日及八十四年九月十五日、八十五年一月十五日各招
募每會新台幣 (下同) 五千元、一萬元、一萬元及五千元之互助會各一會 (簡稱Ｆ會
、Ｈ會、Ｇ會、Ｉ會) ，甲○○並邀上述債權人入會，劉莉、楊麗玲各參加Ｆ會二會
、Ｈ會一會；陳麗珠參加Ｆ會一會；丁國燦、陳美杏二人經劉莉介紹參加Ｆ會各一會
；高鳳貴則以其子高志豪名義參加Ｆ會一會，另以其本人及妻高胡金倉名義各參加Ｉ
會一會。以上四組互助會均採外標制，於每月十五日上午十時三十五分，同時在高雄
煉油廠內乙○○工作之印刷工場開標 (互助會會期、會員名單詳如原判決附表一至四
所載) ，互助會進行期間，乙○○及甲○○竟基於意圖為自己不法之所有及行使偽造
私文書之概括犯意聯絡，或未經徵得實際參加互助會會員劉莉、丁國燦、陳麗珠、陳
美杏、高志豪等人之同意，或以虛列之互助會會員名義，連續在空白紙上偽造各該會
員署押及填載競標之標息金額，以表明競標時願付之標息及會員，持以行使參加競標
並標得，足以生損害於實際參加之活會會員及被冒標之會員，致使實際參加之活會會
員陷於錯誤如數交付會款，合計詐得四百十萬元等情，因而撤銷第一審關於乙○○行
使偽造私文書及甲○○部分之判決，改判仍依牽連犯論處乙○○、甲○○共同連續行
使偽造私文書，足以生損害於他人罪刑，固非無見。
惟查：(一)除有特別規定外，被告未於審判期日到庭而逕行審判者，其判決當然為違背
法令，刑事訴訟法第三百七十九條第六款定有明文。又同法第三百七十一條規定之逕
行判決，係以被告經合法傳喚為前提；另依同法第三百六十四條準用第二百七十二條
規定，第二審第一次審判期日之傳票，至遲應於七日前送達；刑法第六十一條所列各
罪之案件，至遲應於五日前送達。本件原審指定九十一年七月十二日為第一次審判期
日，並以上訴人乙○○、甲○○經合法傳喚，無正當理由未於該審判期日到庭，而不
待其陳述逕行判決，但前開審判期日之傳票，係遲至九十一年七月八日始送達於乙○
○、甲○○二人，有送達證書在卷可按 (原審卷第九二、九三頁) 。該審判期日之傳
票既未於七日前送達，則乙○○、甲○○未遵期到庭，自不能認為已經合法傳喚，原
審未另指定審判期日，即不待其二人到庭陳述而逕行審判，難謂適法。又上訴人原審
選任辯護人曾於九十一年七月十日具狀表示乙○○日前已赴香港探望病危之親人，不
克於上開審判期日前返回，請求展期 (原審卷第九四頁) ，原判決對其聲請未置一詞
，亦難昭折服。(二)原判決認定上訴人乙○○、甲○○基於犯意聯絡，或未經徵得實際
參加互助會會員劉莉、丁國燦、陳麗珠、陳美杏、高志豪等人之同意，或以虛列之互
助會會員名義，連續在空白紙上偽造各該會員署押及填載標息金額，持以行使參加競
標，而論上訴人以行使偽造私文書罪。判決理由謂上訴人連續在空白紙上書寫互助會
會員之姓名，並填寫競標利息之數字，持之參與競標云云 (原判決第十頁) 。但原判
決認定上訴人係以書寫劉莉等人姓名及填載金額之方式偽造標單冒標，並未明其所
憑之依據，併有可議。上訴人等上訴意旨執以指摘，尚非全無理由，應認原判決關於
乙○○行使偽造私文書及甲○○部分有發回更審之原因。至原判決理由甲第四項不另
為無罪之諭知部分，基於審判不可分原則，應一併發回。
據上論結，應依刑事訴訟法第三百九十七條、第四百零一條，判決如主文。
中      華      民      國    九十二    年      十      月    二十九    日
                              最高法院刑事第七庭
                                  審判長法官  張  信  雄
                                        法官  賴  忠  星
                                        法官  張  清  埤
                                        法官  呂  永  福
                                        法官  蕭  仰  歸
      右正本證明與原本無異
                                              書  記  官
中      華      民      國    九十二    年     十一     月      四      日


司法院資訊處製作；財團法人民間司法改革基金會備份。
